---
title: "Análisis Espacio-Temporal de Homicidios en Ecuador"
subtitle: "Evaluación de Recurrencia y Relación con Amenidades Urbanas (2014-2026)"
author: "Daniel Lara Del Salto"
date: last-modified
lang: es
format:
  html:
    toc: true
    toc-depth: 3
    theme: cosmo
    number-sections: true
    self-contained: true
execute:
  echo: true
  warning: false
  message: false
editor: visual
---

```{r, echo=FALSE}
library(dplyr)
library(lubridate)
library(ggplot2)
library(sf)
library(leaflet)
library(leaflet.extras)
library(htmlwidgets)
library(patchwork)
library(rnaturalearth)
library(osmdata)
library(changepoint)
library(knitr)

# --- PARÁMETROS CONFIGURABLES (Cambiar aquí para adaptar el análisis) ---
crs_geo     <- 4326     # WGS84 (Latitud/Longitud ideal para mapas web)
crs_proy    <- 32717    # UTM Zona 17S (Ideal para medir distancias en metros en Ecuador)
dist_umbral <- 500      # Distancia en metros para considerar un evento "vecino"
dias_umbral <- 30       # Días de diferencia para considerar un evento "vecino"
buffer_pico <- 400      # Metros de radio para extraer amenidades en zonas críticas

#CARGA Y LIMPIEZA DE DATOS
# ========================================================================
# Limpieza y filtrado espacial
base_limpia <- readRDS("base_original.rds")
```

## INTRODUCCIÓN

### Problemática

Ecuador enfrenta una escalada de violencia letal sin precedentes desde 2021. El análisis de los datos oficiales revela que estos homicidios no ocurren de forma aleatoria, sino que exhiben un agudo comportamiento de "contagio" espacio-temporal, donde un evento violento desencadena rápidamente otros en su entorno inmediato, formando *hot spots* altamente volátiles.

¿En qué medida la proximidad espacial a específicos nodos o amenidades urbanas determina la intensidad de recurrencia de los homicidios en las zonas de mayor riesgo del país?

### Descripción de los Datos y Variables

El presente análisis se fundamenta en los registros oficiales de Homicidios Intencionales, obtenidos del portal de Datos Abiertos Ecuador. La base de datos original se estructuró a partir de la consolidación de dos fuentes: la información histórica que abarca el periodo 2014 - 2025 y la actualización más reciente que cubre enero y febrero de 2026. Se cuenta con 31892 observaciones y 35 variables que describen el fenómeno criminal en múltiples dimensiones:

1.  **Dimensión Espacial y Administrativa**

    - Geografía Policial y Política: zona, subzona, distrito, circuito, subcircuito, provincia y cantón.

    - Entorno del Suceso: area_hecho, lugar, tipo_lugar

    - Geolocalización: longitud, latitud.

2.  **Dimensión Temporal**

    - fecha_infracción (YYYY-MM-DD), hora_infraccion (HH:MM:SS)

3.  **Dimensión Criminológica y Contextual**

    - Clasificación del Delito: tipo_muerte

    - Mecanismo: arma, tipo_arma

    - Causa y Motivación: presunta_motivacion, presun_motiva_observada, probable_causa_motivada

4.  **Perfil Demográfico de la Víctima**

    - Características sociodemográficas: edad, sexo, genero, etnia, estado_civil, nacionalidad, instruccion, discapacidad y profesion_registro_civil

## Datos

### Ocurrencia de los datos

#### Nivel de provincia

```{r, code.fold=TRUE}
tendencia_provincial <- base_limpia %>%
  mutate(mes_año = floor_date(fecha_infraccion, "month")) %>% 
  group_by(provincia, mes_año) %>%
  summarise(total_eventos = n(), .groups = 'drop')

```

```{r, echo=FALSE}
ggplot(tendencia_provincial, aes(x = mes_año, y = total_eventos, color = provincia)) +
  geom_line(size = 0.8) +
  facet_wrap(~provincia, scales = "free_y") + 
  theme_minimal() +
  theme(legend.position = "none", 
        strip.text = element_text(face = "bold", size = 8),
        axis.text.x = element_text(angle = 45, hjust = 1)) + 
  labs(title = "Comportamiento Temporal de Eventos por Provincia",
       x = "Fecha (Mes y Año)",
       y = "Total de Homicidios")
```

#### Nivel Nacional

```{r}
conteo_mensual <- base_limpia %>%
  mutate(mes_año = floor_date(fecha_infraccion, "month")) %>% 
  group_by(mes_año) %>%
  summarise(total_eventos = n(), .groups = 'drop')


```

```{r,echo=FALSE}
grafico_temporal <- ggplot(conteo_mensual, aes(x = mes_año, y = total_eventos)) +
  geom_line(color = "steelblue", size = 1) +
  geom_point(color = "darkblue", size = 1.5) +
  geom_vline(xintercept = as.numeric(as.Date("2026-01-01")), 
             linetype = "dashed", color = "red", size = 1) +
  labs(title = "Evolución Mensual de Homicidios (2014 - 2026)",
       subtitle = "Validación de empalme entre bases históricas y recientes",
       x = "Mes y Año",
       y = "Total de Homicidios Mensuales") +
  theme_minimal()

print(grafico_temporal)
```

## Análisis Espacio-Temporal

El primer paso metodológico consistió en cuantificar la volatilidad espacial de cada evento violento. Basados en la teoría criminológica del contagio (\*Near-Repeat\*), se estableció una ventana espacio-temporal para detectar cuántos eventos subsecuentes fueron "detonados" por un homicidio inicial. Se definió un evento como "vecino próximo" si cumplía simultáneamente con las siguientes condiciones paramétricas:

- **Proximidad Espacial:** $\delta_s \le 500$ metros

- **Proximidad temporal:** $0<\delta_t\le 30$ días.

```{r}
base_con_vecinos <- readRDS("base_con_vecinos.rds")

# Analizamos qué motivaciones tienen mayor probabilidad de generar "contagio"
analisis_motivacion <- base_con_vecinos %>%
  st_drop_geometry() %>%
  group_by(presunta_motivacion) %>%
  summarise(
    total_eventos = n(),
    promedio_vecinos = mean(n_vecinos_proximos),
    max_vecinos = max(n_vecinos_proximos, na.rm = TRUE),
    prob_recurrencia_pct = (sum(n_vecinos_proximos > 0) / n()) * 100,
    .groups = 'drop'
  ) %>%
  filter(total_eventos >= 50) %>% 
  arrange(desc(prob_recurrencia_pct))

# Mostramos el top 5 de motivaciones más volátiles
head(analisis_motivacion, 5)
```

## Integración de covariables (amenidades urbanas)

```{r, echo=FALSE}
amenidades <- c(
"bar", "bbq", "biergarten", "cafe", "drinking_water", "fast_food", "food_court",
"ice_cream", "pub", "restaurant", "college", "conference_centre", "driving_school",
"kindergarten", "language_school", "library", "music_school", "school", "university",
"bicycle_parking", "bicycle_repair_station", "bicycle_rental", "boat_rental",
"bus_station", "car_sharing", "car_wash", "charging_station", "ferry_terminal",
"fuel", "motorcycle_parking", "parking", "parking_entrance", "parking_space", "taxi",
"atm", "bank", "bureau_de_change", "baby_hatch", "clinic", "dentist", "doctors",
"hospital", "nursing_home", "pharmacy", "social_facility", "veterinary",
"arts_centre", "brothel", "casino", "cinema", "community_centre", "events_venue",
"fountain", "gambling", "nightclub", "planetarium", "public_bookcase",
"social_centre", "stripclub", "studio", "theatre", "courthouse", "fire_station",
"police", "post_box", "post_office", "prison", "ranger_station", "townhall", "bench",
"clock", "device_charging_station", "gavage", "marketplace", "monastery",
"photo_booth", "place_of_mourning", "place_of_worship", "public_bath",
"public_building", "refugee_site", "shelter", "telephone", "toilets", "town_square",
"vending_machine", "waste_basket", "waste_disposal", "waste_transfer_station",
"water_point", "watering_place")
num_columnas <- 3
num_filas <- ceiling(length(amenidades) / num_columnas)
length(amenidades) <- num_filas * num_columnas 
matriz_amenidades <- matrix(amenidades, ncol = num_columnas, byrow = TRUE)
matriz_amenidades[is.na(matriz_amenidades)] <- ""
kable(matriz_amenidades, col.names = NULL, caption = "Lista de Amenidades Urbanas")
```

Para evaluar el impacto del entorno físico, se extrajeron datos de infraestructura (amenidades) desde OpenStreetMap (OSM) correspondientes al territorio ecuatoriano.

Para garantizar la precisión métrica en el cálculo topológico, tanto la base de homicidios como las covariables de OSM fueron reproyectadas del sistema de coordenadas geográficas WGS84 (CRS 4326) al sistema de coordenadas proyectadas cartesianas **UTM Zona 17S (CRS 32717)**.

Se calculó la distancia euclidiana exacta en metros ($d$) entre cada evento $h_i$ y la instalación tipo $a_{jk}$ más cercana:

$$d_{ij}=\min_{k}(dist(h_i,a_{jk}))$$

Esta operación generó una base de datos ampliada donde cada homicidio está asociado a la distancia a la farmacia, bar, banco o estación de policía más próxima.

```{r}
base_distancias <- readRDS("base_distancias.rds")
```
