---
title: "Análisis Espacio-Temporal de Homicidios en Ecuador"
subtitle: "Evaluación de Recurrencia y Relación con Amenidades Urbanas (2014-2026)"
author: "Daniel Lara Del Salto"
date: last-modified
lang: es
format:
  html:
    toc: true
    toc-depth: 3
    theme: cosmo
    number-sections: true
    self-contained: true
execute:
  echo: false
  warning: false
  message: false
editor: visual
---

```{r, echo=FALSE}
library(dplyr)
library(lubridate)
library(ggplot2)
library(sf)
library(leaflet)
library(leaflet.extras)
library(htmlwidgets)
library(patchwork)
library(rnaturalearth)
library(osmdata)
library(changepoint)
library(knitr)
library(stringr)
library(spatstat)

# --- PARÁMETROS CONFIGURABLES (Cambiar aquí para adaptar el análisis) ---
crs_geo     <- 4326     # WGS84 (Latitud/Longitud ideal para mapas web)
crs_proy    <- 32717    # UTM Zona 17S (Ideal para medir distancias en metros en Ecuador)
dist_umbral <- 500      # Distancia en metros para considerar un evento "vecino"
dias_umbral <- 30       # Días de diferencia para considerar un evento "vecino"
buffer_pico <- 400      # Metros de radio para extraer amenidades en zonas críticas

#CARGA Y LIMPIEZA DE DATOS
# ========================================================================
# Limpieza y filtrado espacial
base_limpia <- readRDS("base_original.rds")
```

```{r}
base_preparada <- base_limpia %>%
  mutate(
    DIA_MES = day(as.Date(fecha_infraccion)),
    HORAS_ACUMULADAS = as.numeric(str_extract(as.character(hora_infraccion), "^[^:]+")),
    MINUTOS_SEGUNDOS = str_extract(as.character(hora_infraccion), ":[0-9]{2}:[0-9]{2}.*$"),
    MINUTOS_SEGUNDOS = str_remove(MINUTOS_SEGUNDOS, "^:")
  ) %>%
  mutate(
    MINUTOS = as.numeric(str_extract(MINUTOS_SEGUNDOS, "^[0-9]{2}")),
    SEGUNDOS = as.numeric(str_extract(MINUTOS_SEGUNDOS, "[0-9]{2}$|[0-9]{2}\\.[0-9]+$")),
    
    TIEMPO_INDICE = HORAS_ACUMULADAS + (MINUTOS / 60) + (SEGUNDOS / 3600)
  ) %>%
  select(-DIA_MES, -HORAS_ACUMULADAS, -MINUTOS_SEGUNDOS, -MINUTOS, -SEGUNDOS)
```

```{r}
ventana_espacial <- owin(
  xrange = range(base_preparada$longitud, na.rm = TRUE), 
  yrange = range(base_preparada$latitud, na.rm = TRUE)
)

# 2. Preparar las marcas (atributos de los homicidios)
marcas_homicidios <- base_preparada %>%
  select(
    provincia, canton, tipo_muerte, arma, 
    presunta_motivacion, lugar, sexo, # Variables categóricas
    edad                              # Variable numérica
  ) %>%
  mutate(
    # Convertimos las variables cualitativas a factor
    across(c(provincia, canton, tipo_muerte, arma, presunta_motivacion, lugar, sexo), as.factor)
  )

# 3. Crear el proceso de puntos espacial (ppp)
proceso_homicidios <- ppp(
  x = base_preparada$longitud,
  y = base_preparada$latitud,
  window = ventana_espacial, 
  marks = marcas_homicidios 
)
```

## INTRODUCCIÓN

### Problemática

Ecuador enfrenta una escalada de violencia letal sin precedentes desde 2021. El análisis de los datos oficiales revela que estos homicidios no ocurren de forma aleatoria, sino que exhiben un agudo comportamiento de "contagio" espacio-temporal, donde un evento violento desencadena rápidamente otros en su entorno inmediato, formando *hot spots* altamente volátiles.

¿En qué medida la proximidad espacial a específicos nodos o amenidades urbanas determina la intensidad de recurrencia de los homicidios en las zonas de mayor riesgo del país?

### Descripción de los Datos y Variables

El presente análisis se fundamenta en los registros oficiales de Homicidios Intencionales, obtenidos del portal de Datos Abiertos Ecuador. La base de datos original se estructuró a partir de la consolidación de dos fuentes: la información histórica que abarca el periodo 2014 - 2025 y la actualización más reciente que cubre enero y febrero de 2026. Se cuenta con 31892 observaciones y 35 variables que describen el fenómeno criminal en múltiples dimensiones:

1.  **Dimensión Espacial y Administrativa**

    - Geografía Policial y Política: zona, subzona, distrito, circuito, subcircuito, provincia y cantón.

    - Entorno del Suceso: area_hecho, lugar, tipo_lugar

    - Geolocalización: longitud, latitud.

2.  **Dimensión Temporal**

    - fecha_infracción (YYYY-MM-DD), hora_infraccion (HH:MM:SS)

3.  **Dimensión Criminológica y Contextual**

    - Clasificación del Delito: tipo_muerte

    - Mecanismo: arma, tipo_arma

    - Causa y Motivación: presunta_motivacion, presun_motiva_observada, probable_causa_motivada

4.  **Perfil Demográfico de la Víctima**

    - Características sociodemográficas: edad, sexo, genero, etnia, estado_civil, nacionalidad, instruccion, discapacidad y profesion_registro_civil

```{r}
print(proceso_homicidios)
summary(proceso_homicidios)
```

## Datos

### Ocurrencia de los datos

#### Nivel de provincia

```{r, code.fold=TRUE}
tendencia_provincial <- base_limpia %>%
  mutate(mes_año = floor_date(fecha_infraccion, "month")) %>% 
  group_by(provincia, mes_año) %>%
  summarise(total_eventos = n(), .groups = "drop") %>%
  arrange(provincia, mes_año)

tendencia_segmentos <- tendencia_provincial %>%
  group_by(provincia) %>%
  mutate(
    # Coordenadas del punto Siguiente (destino del segmento)
    mes_año_fin = lead(mes_año),
    total_eventos_fin = lead(total_eventos),
    
    # Calculamos la pendiente o subida hacia el siguiente mes
    subida = total_eventos_fin - total_eventos
  ) %>%
  mutate(
    Tipo_Linea = if_else(subida == max(subida, na.rm = TRUE) & subida > 0, 
                         "Salto por anomalía", 
                         "Registro Normal")
  ) %>%
  filter(!is.na(mes_año_fin)) %>% # Eliminamos el último registro sin destino
  ungroup()

```

```{r, echo=FALSE}
ggplot(tendencia_segmentos, aes(color = provincia)) +
  geom_segment(aes(x = mes_año, y = total_eventos, 
                   xend = mes_año_fin, yend = total_eventos_fin, 
                   linetype = Tipo_Linea), 
               linewidth = 0.8) + # Usamos linewidth en lugar de size (actualización de ggplot2)
  facet_wrap(~provincia, scales = "free_y") + 
  theme_minimal() +
  scale_linetype_manual(values = c("Registro Normal" = "solid", "Salto por anomalía" = "dotted")) +
  theme(
    legend.position = "bottom", 
    strip.text = element_text(face = "bold", size = 8),
    axis.text.x = element_text(angle = 45, hjust = 1)
  ) + 
  labs(
    title = "Comportamiento Temporal de Homicidios por Provincia",
    subtitle = "La línea punteada detecta y conecta automáticamente el mayor salto en los registros",
    x = "Fecha (Mes y Año)",
    y = "Total de Homicidios",
    linetype = "Tipo de Tramo:"
  )
```

#### Nivel Nacional

```{r}
conteo_mensual_segmentos <- base_limpia %>%
  mutate(mes_año = floor_date(fecha_infraccion, "month")) %>% 
  group_by(mes_año) %>%
  summarise(total_eventos = n(), .groups = 'drop') %>%
  arrange(mes_año) %>%
  mutate(
    mes_año_fin = lead(mes_año),
    total_eventos_fin = lead(total_eventos),
    subida = total_eventos_fin - total_eventos,
    Tipo_Linea = if_else(subida == max(subida, na.rm = TRUE) & subida > 0, 
                         "Salto por anomalía", 
                         "Registro Normal")
  ) %>%
  filter(!is.na(mes_año_fin))


```

```{r,echo=FALSE}
grafico_temporal_global <- ggplot(conteo_mensual_segmentos) +
  # Dibujamos los segmentos con la condición del salto
  geom_segment(aes(x = mes_año, y = total_eventos, 
                   xend = mes_año_fin, yend = total_eventos_fin, 
                   linetype = Tipo_Linea), 
               color = "steelblue", linewidth = 1) +
  # Agregamos los puntos
  geom_point(aes(x = mes_año, y = total_eventos), color = "darkblue", size = 1.5) +
  # Tu línea roja de validación
  geom_vline(xintercept = as.numeric(as.Date("2026-01-01")), 
             linetype = "dashed", color = "red", linewidth = 1) +
  scale_linetype_manual(values = c("Registro Normal" = "solid", "Salto por anomalía" = "dotted")) +
  theme_minimal() +
  theme(legend.position = "bottom") +
  labs(
    title = "Evolución Mensual de Homicidios (2014 - 2026)",
    subtitle = "Validación de empalme entre bases históricas y recientes",
    x = "Mes y Año",
    y = "Total de Homicidios Mensuales",
    linetype = "Tipo de Tramo:"
  )

print(grafico_temporal_global)
```

## Análisis Espacio-Temporal

El primer paso metodológico consistió en cuantificar la volatilidad espacial de cada evento violento. Basados en la teoría criminológica del contagio (\*Near-Repeat\*), se estableció una ventana espacio-temporal para detectar cuántos eventos subsecuentes fueron "detonados" por un homicidio inicial. Se definió un evento como "vecino próximo" si cumplía simultáneamente con las siguientes condiciones paramétricas:

- **Proximidad Espacial:** $\delta_s \le 500$ metros

- **Proximidad temporal:** $0<\delta_t\le 30$ días.

```{r}
base_con_vecinos <- readRDS("base_con_vecinos.rds")

# Analizamos qué motivaciones tienen mayor probabilidad de generar "contagio"
analisis_motivacion <- base_con_vecinos %>%
  st_drop_geometry() %>%
  group_by(presunta_motivacion) %>%
  summarise(
    total_eventos = n(),
    promedio_vecinos = mean(n_vecinos_proximos),
    max_vecinos = max(n_vecinos_proximos, na.rm = TRUE),
    prob_recurrencia_pct = (sum(n_vecinos_proximos > 0) / n()) * 100,
    .groups = 'drop'
  ) %>%
  filter(total_eventos >= 50) %>% 
  arrange(desc(prob_recurrencia_pct))

# Mostramos el top 5 de motivaciones más volátiles
head(analisis_motivacion, 5)
```

## Integración de covariables (amenidades urbanas)

```{r, echo=FALSE}
amenidades <- c(
"bar", "bbq", "biergarten", "cafe", "drinking_water", "fast_food", "food_court",
"ice_cream", "pub", "restaurant", "college", "conference_centre", "driving_school",
"kindergarten", "language_school", "library", "music_school", "school", "university",
"bicycle_parking", "bicycle_repair_station", "bicycle_rental", "boat_rental",
"bus_station", "car_sharing", "car_wash", "charging_station", "ferry_terminal",
"fuel", "motorcycle_parking", "parking", "parking_entrance", "parking_space", "taxi",
"atm", "bank", "bureau_de_change", "baby_hatch", "clinic", "dentist", "doctors",
"hospital", "nursing_home", "pharmacy", "social_facility", "veterinary",
"arts_centre", "brothel", "casino", "cinema", "community_centre", "events_venue",
"fountain", "gambling", "nightclub", "planetarium", "public_bookcase",
"social_centre", "stripclub", "studio", "theatre", "courthouse", "fire_station",
"police", "post_box", "post_office", "prison", "ranger_station", "townhall", "bench",
"clock", "device_charging_station", "gavage", "marketplace", "monastery",
"photo_booth", "place_of_mourning", "place_of_worship", "public_bath",
"public_building", "refugee_site", "shelter", "telephone", "toilets", "town_square",
"vending_machine", "waste_basket", "waste_disposal", "waste_transfer_station",
"water_point", "watering_place")
num_columnas <- 3
num_filas <- ceiling(length(amenidades) / num_columnas)
length(amenidades) <- num_filas * num_columnas 
matriz_amenidades <- matrix(amenidades, ncol = num_columnas, byrow = TRUE)
matriz_amenidades[is.na(matriz_amenidades)] <- ""
kable(matriz_amenidades, col.names = NULL, caption = "Lista de Amenidades Urbanas")
```

Para evaluar el impacto del entorno físico, se extrajeron datos de infraestructura (amenidades) desde OpenStreetMap (OSM) correspondientes al territorio ecuatoriano.

Para garantizar la precisión métrica en el cálculo topológico, tanto la base de homicidios como las covariables de OSM fueron reproyectadas del sistema de coordenadas geográficas WGS84 (CRS 4326) al sistema de coordenadas proyectadas cartesianas **UTM Zona 17S (CRS 32717)**.

Se calculó la distancia euclidiana exacta en metros ($d$) entre cada evento $h_i$ y la instalación tipo $a_{jk}$ más cercana:

$$d_{ij}=\min_{k}(dist(h_i,a_{jk}))$$

```{r}
base_distancias <- readRDS("base_distancias.rds")
```

## Estudio de patrones de puntos espaciales

### El proceso es ordenado?

```{r}
hay_duplicados_2d <- any(duplicated(proceso_homicidios))
print(paste("¿Hay puntos superpuestos en 2D?:", hay_duplicados_2d))
```

Se meterá un poco de ruido.

```{r}
proceso_ordenado_2d <- proceso_homicidios

if(hay_duplicados_2d) {
  # Extraemos únicamente las coordenadas espaciales (X, Y)
  coords_2d <- coords(proceso_homicidios)
  
  # Añadimos un ruido espacial imperceptible (jitter manual) para separar los puntos.
  # El sd de 0.00001 asume que estás en grados decimales (aprox. 1 metro).
  coords_2d$x <- coords_2d$x + rnorm(nrow(coords_2d), mean = 0, sd = 0.00001)
  coords_2d$y <- coords_2d$y + rnorm(nrow(coords_2d), mean = 0, sd = 0.00001)
  
  # Reconstruimos el objeto ppp (espacial 2D) con las nuevas coordenadas
  proceso_ordenado_2d <- ppp(
    x = coords_2d$x, 
    y = coords_2d$y,
    window = Window(proceso_homicidios), # Usamos Window() para extraer la ventana 2D
    marks = marks(proceso_homicidios)
  )
}
```

### El proceso es Homogéneo?

#### Prueba de Cuadrantes Espacio Temporal

```{r}
library(stpp)
X <- as.numeric(base_preparada$longitud)
Y <- as.numeric(base_preparada$latitud)


limites_x <- range(X, na.rm = TRUE)
limites_y <- range(Y, na.rm = TRUE)


# Dividimos el volumen en una rejilla cúbica de 3x3 (0 sub-volúmenes de igual tamaño)
cortes_x <- cut(X, breaks = seq(limites_x[1], limites_x[2], length.out = 4), include.lowest = TRUE)
cortes_y <- cut(Y, breaks = seq(limites_y[1], limites_y[2], length.out = 4), include.lowest = TRUE)


# Construimos la tabla de frecuencias observadas en cada uno de los 0 cubos
frecuencias_observadas <- as.vector(table(cortes_x, cortes_y))

# Bajo la hipótesis nula de homogeneidad (ST-CSR), calculamos el valor esperado
total_puntos <- length(X)
valor_esperado <- rep(total_puntos / 9, 9)

# Estadístico Chi-cuadrado para el contraste de hipótesis
estadistico_chi2 <- sum((frecuencias_observadas - valor_esperado)^2 / valor_esperado)

# Grados de libertad: K categorías - 1 (0 cubos - 1)
grados_libertad <- 8
p_valor_st <- pchisq(estadistico_chi2, df = grados_libertad, lower.tail = FALSE)


cat("--- CONTRASATE DE HOMOGENEIDAD ESPACIO-TEMPORAL (CSR) ---\n")
cat("P-valor de la prueba:", p_valor_st, "\n")
```

Se rechaza la hipotesis nula que sea CSR, por ende tampoco es homogéneo.

### Análisis con las K-funciones

```{r}
k_transito <- Kest(proceso_ordenado_2d)

# Visualizamos el resultado
plot(k_transito, 
     main = "Función K de Ripley - Homicidios",
     xlab = "Distancia (r)", 
     ylab = "K(r)")
```

Esto confirma estadísticamente que los homicidios no ocurren al azar. No se distribuyen de manera uniforme (como si cayeran gotas de lluvia aleatorias sobre el mapa), sino que existen zonas con una alta concentración de eventos (puntos calientes o *hotspots*).
