---
title: "Análisis Espacio-Temporal de Accidentes de tránsito en Ecuador"
subtitle: "Evaluación de Recurrencia y Relación con Amenidades Urbanas (2024-2026)"
author: "Daniel Lara Del Salto"
date: last-modified
lang: es
format:
  html:
    toc: true
    toc-depth: 3
    theme: cosmo
    number-sections: true
    self-contained: true
execute:
  echo: false
  warning: false
  message: false
editor: visual
---

```{r, warning=FALSE}
library(dplyr)
library(sf)
library(ggplot2)
library(hms)
library(leaflet)
library(leafgl)
library(leaflet.extras)
library(htmlwidgets)
library(lubridate)
library(patchwork)
library(osmdata)
library(hms)
library(knitr)
library(tidyverse)
library(spatstat)
# --- PARÁMETROS CONFIGURABLES (Cambiar aquí para adaptar el análisis) ---
crs_geo     <- 4326     # WGS84 (Latitud/Longitud ideal para mapas web)
crs_proy    <- 32717    # UTM Zona 17S (Ideal para medir distancias en metros en Ecuador)
dist_umbral <- 200      # Metros (El riesgo se concentra en la misma intersección/cuadra)
dias_umbral <- 7        # Días (Evaluamos si el choque genera riesgo a corto plazo)
buffer_pico <- 300 
```

```{r}
base_limpia<-readRDS("base_limpia.rds")
base_limpia <- base_limpia %>%
  mutate(
    LONGITUD_X = as.numeric(LONGITUD_X),
    LATITUD_Y = as.numeric(LATITUD_Y)
  ) %>%
  filter(!is.na(LONGITUD_X) & !is.na(LATITUD_Y))

base_preparada <- base_limpia %>%
  mutate(
    DIA_MES = day(as.Date(FECHA)),
    HORAS_ACUMULADAS = as.numeric(str_extract(as.character(HORA), "^[^:]+")),
    MINUTOS_SEGUNDOS = str_extract(as.character(HORA), ":[0-9]{2}:[0-9]{2}.*$"),
    MINUTOS_SEGUNDOS = str_remove(MINUTOS_SEGUNDOS, "^:")
  ) %>%
  mutate(
    MINUTOS = as.numeric(str_extract(MINUTOS_SEGUNDOS, "^[0-9]{2}")),
    SEGUNDOS = as.numeric(str_extract(MINUTOS_SEGUNDOS, "[0-9]{2}\\.[0-9]+$")),
    TIEMPO_INDICE = HORAS_ACUMULADAS + (MINUTOS / 60) + (SEGUNDOS / 3600)
  ) %>%
  # Limpiamos las variables auxiliares para dejar la base impecable
  select(-DIA_MES, -HORAS_ACUMULADAS, -MINUTOS_SEGUNDOS, -MINUTOS, -SEGUNDOS)
```

```{r}
ventana_espacial <- owin(
  xrange = range(base_preparada$LONGITUD_X, na.rm = TRUE), 
  yrange = range(base_preparada$LATITUD_Y, na.rm = TRUE)
)

intervalo_temporal <- range(base_preparada$TIEMPO_INDICE, na.rm = TRUE)

marcas_siniestros <- base_preparada %>%
  select(
    PROVINCIA, FERIADO, CAUSA_PROBABLE, TIPO_DE_SINIESTRO, # Categóricas
    LESIONADOS, FALLECIDOS, SUMA_DE_VEHICULOS,            # Conteos
    AUTOMOVIL, BICICLETA, BUS, CAMION, CAMIONETA, MOTOCICLETA # Vehículos (0/1 o conteo)
  ) %>%
  mutate(
    across(c(PROVINCIA, FERIADO, CAUSA_PROBABLE, TIPO_DE_SINIESTRO), as.factor)
  )

proceso_transito <- pp3(
  x = base_preparada$LONGITUD_X,
  y = base_preparada$LATITUD_Y,
  z = base_preparada$TIEMPO_INDICE, 
  window = box3(
    range(base_preparada$LONGITUD_X), 
    range(base_preparada$LATITUD_Y), 
    intervalo_temporal
  ),
  marks = marcas_siniestros 
)

print(proceso_transito)
summary(proceso_transito)
```

## INTRODUCCIÓN

### Problemática

En Ecuador, los siniestros de tránsito constituyen una de las principales causas de mortalidad y morbilidad, generando una fuerte presión sobre el sistema de salud pública y grandes pérdidas económicas. La problemática central radica en que los siniestros de tránsito no ocurren de manera aleatoria, sino que presentan una alta concentración espacio-temporal fuertemente influenciada por la presencia de ciertas amenidades urbanas (zonas comerciales, de ocio nocturno, centros educativos, etc) y por un efecto de "repetición cercana".

### Descripción de los Datos y Variables

- El presente análisis se fundamenta en los registros oficiales de siniestros de tránsito, obtenidos del portal de datos de la Agencia Nacional de Tránsito (ANT). La base de datos analizada abarca la información histórica y reciente correspondiente al periodo comprendido entre el 1 de enero de 2024 y el 31 de marzo de 2026. Tras el proceso de depuración espacial y temporal, se cuenta con un total de **194 678 observaciones** y **23 variables** que describen el fenómeno de la siniestralidad vial en múltiples dimensiones:

1.  **Dimensión Espacial y Administrativa**

    - **Geografía Política:** PROVINCIA, CANTON, PARROQUIA

    - **Entorno del Suceso:** DIRECCION

    - **Geolocalización:** LONGITUD, LATITUD

2.  Dimensión Temporal

    - **Cronología del Evento:** FECHA, HORA, ANIO

    - **Contexto Temporal:** FERIADO

3.  Dimensión del Siniestro y Contexto

    - **Clasificación del Evento:** TIPO_DE_SINIESTRO

    - **Causas:** CAUSA_PROBABLE

    - **Gravedad / Consecuencias:** FALLECIDOS, LESIONADOS

4.  Dimensión Vehicular

    - **Volumen de Involucrados:** SUMA_DE_VEHICULOS

    - **Tipología Vehicular:** AUTOMOVIL, BICICLETA, BUS, CAMION, CAMIONETA, MOTOCICLETA

## Datos

### Ocurrencia de los datos

#### Nivel de provincia

```{r, code.fold=TRUE}
tendencia_provincial <- base_limpia %>%
  mutate(mes_año = floor_date(FECHA, "month")) %>%
  group_by(PROVINCIA, mes_año) %>%
  summarise(total_eventos = n(), .groups = "drop") %>%
  arrange(PROVINCIA, mes_año)

tendencia_segmentos <- tendencia_provincial %>%
  group_by(PROVINCIA) %>%
  mutate(
    # Coordenadas del punto Siguiente (destino del segmento)
    mes_año_fin = lead(mes_año),
    total_eventos_fin = lead(total_eventos),
    
    # Calculamos la pendiente o subida hacia el siguiente mes
    subida = total_eventos_fin - total_eventos
  ) %>%
  mutate(
    # Marcamos automáticamente como "Salto por anomalía" el segmento que tenga 
    # la subida más grande de toda la historia de esa provincia específica
    Tipo_Linea = if_else(subida == max(subida, na.rm = TRUE) & subida > 0, 
                         "Salto por anomalía", 
                         "Registro Normal")
  ) %>%
  filter(!is.na(mes_año_fin)) %>% # Eliminamos el último registro sin destino
  ungroup()
```

```{r}
ggplot(tendencia_segmentos, aes(color = PROVINCIA)) +
  geom_segment(aes(x = mes_año, y = total_eventos, 
                   xend = mes_año_fin, yend = total_eventos_fin, 
                   linetype = Tipo_Linea), 
               size = 0.8) +
  facet_wrap(~PROVINCIA, scales = "free_y") + 
  theme_minimal() +
  scale_linetype_manual(values = c("Registro Normal" = "solid", "Salto por anomalía" = "dotted")) +
  theme(
    legend.position = "bottom", 
    strip.text = element_text(face = "bold", size = 8),
    axis.text.x = element_text(angle = 45, hjust = 1)
  ) + 
  labs(
    title = "Comportamiento Temporal de Eventos por Provincia",
    subtitle = "La línea punteada detecta y conecta automáticamente el mayor salto por falta de datos",
    x = "Fecha (Mes y Año)",
    y = "Total de Eventos de Tránsito",
    linetype = "Tipo de Tramo:"
  )
```

#### Nivel Nacional

```{r, code.fold=TRUE}
conteo_mensual <- base_limpia %>%
  mutate(mes_año = floor_date(FECHA, "month")) %>% 
  group_by(mes_año) %>%
  summarise(total_eventos = n(), .groups = 'drop')

```

```{r, warning=FALSE}
grafico_temporal <- ggplot(conteo_mensual, aes(x = mes_año, y = total_eventos)) +
  geom_line(color = "steelblue", size = 1) +
  geom_point(color = "darkblue", size = 1.5) +
  geom_vline(xintercept = as.numeric(as.Date("2026-01-01")), 
             linetype = "dashed", color = "red", size = 1) +
  labs(title = "Evolución Mensual de Homicidios (2014 - 2026)",
       subtitle = "Validación de empalme entre bases históricas y recientes",
       x = "Mes y Año",
       y = "Total de Homicidios Mensuales") +
  theme_minimal()

print(grafico_temporal)
```

## Análisis Espacio-Temporal

El primer paso metodológico consistió en cuantificar la volatilidad espacial de cada siniestro vial. Basados en el fenómeno de concentración espacio-temporal (*Near-Repeat* o repetición cercana), se estableció una ventana analítica para detectar cuántos eventos subsecuentes ocurrieron bajo el área de influencia geográfica y temporal de un accidente inicial. Se definió un siniestro como "vecino próximo" si cumplía simultáneamente con las siguientes condiciones paramétricas:

- **Proximidad Espacial:** $\delta_s \le 300$ metros, delimita el entorno micro-urbano de la vía (diseño de curvas, cruces, baches o falta de señalización), cuyo impacto en la accidentabilidad se disipa pasados los 300 metros. **Levine, N. (2006).**

- **Proximidad temporal:** $0<\delta_t\le 7$ días, captura la estacionalidad semanal completa de la ciudad. Además luego de un siniestro, el contagio se disipa por completo después de una semana, devolviendo la vía a su riesgo histórico normal. **Johnson, S. D., & Bowers, K. J. (2004).**

```{r}
base_con_vecinos <- readRDS("base_con_vecinos.rds")
# Analizamos qué motivaciones tienen mayor probabilidad de generar "contagio"
analisis_motivacion <- base_con_vecinos %>%
  st_drop_geometry() %>%
  group_by(TIPO_DE_SINIESTRO) %>%
  summarise(
    total_eventos = n(),
    promedio_vecinos = mean(n_vecinos_proximos),
    max_vecinos = max(n_vecinos_proximos, na.rm = TRUE),
    prob_recurrencia_pct = (sum(n_vecinos_proximos > 0) / n()) * 100,
    .groups = 'drop'
  ) %>%
  filter(total_eventos >= 50) %>% 
  arrange(desc(prob_recurrencia_pct))

# Mostramos el top 5 de motivaciones más volátiles
analisis_motivacion
```

## Integración de covariables (amenidades urbanas)

```{r, echo=FALSE}
amenidades <- c(
"bar", "bbq", "biergarten", "cafe", "drinking_water", "fast_food", "food_court",
"ice_cream", "pub", "restaurant", "college", "conference_centre", "driving_school",
"kindergarten", "language_school", "library", "music_school", "school", "university",
"bicycle_parking", "bicycle_repair_station", "bicycle_rental", "boat_rental",
"bus_station", "car_sharing", "car_wash", "charging_station", "ferry_terminal",
"fuel", "motorcycle_parking", "parking", "parking_entrance", "parking_space", "taxi",
"atm", "bank", "bureau_de_change", "baby_hatch", "clinic", "dentist", "doctors",
"hospital", "nursing_home", "pharmacy", "social_facility", "veterinary",
"arts_centre", "brothel", "casino", "cinema", "community_centre", "events_venue",
"fountain", "gambling", "nightclub", "planetarium", "public_bookcase",
"social_centre", "stripclub", "studio", "theatre", "courthouse", "fire_station",
"police", "post_box", "post_office", "prison", "ranger_station", "townhall", "bench",
"clock", "device_charging_station", "gavage", "marketplace", "monastery",
"photo_booth", "place_of_mourning", "place_of_worship", "public_bath",
"public_building", "refugee_site", "shelter", "telephone", "toilets", "town_square",
"vending_machine", "waste_basket", "waste_disposal", "waste_transfer_station",
"water_point", "watering_place")
num_columnas <- 3
num_filas <- ceiling(length(amenidades) / num_columnas)
length(amenidades) <- num_filas * num_columnas 
matriz_amenidades <- matrix(amenidades, ncol = num_columnas, byrow = TRUE)
matriz_amenidades[is.na(matriz_amenidades)] <- ""
kable(matriz_amenidades, col.names = NULL, caption = "Lista de Amenidades Urbanas")
```

Para evaluar el impacto del entorno físico, se extrajeron datos de infraestructura (amenidades) desde OpenStreetMap (OSM) correspondientes al territorio ecuatoriano.

Para garantizar la precisión métrica en el cálculo topológico, tanto la base de siniestros de tránsito como las covariables de OSM fueron reproyectadas del sistema de coordenadas geográficas WGS84 (CRS 4326) al sistema de coordenadas proyectadas cartesianas UTM Zona 17S (CRS 32717).

Se calculó la distancia euclidiana exacta en metros ($d$) entre cada evento $s_i$ y la instalación tipo $a_{jk}$ más cercana:

$$d_{ij}=\min_{k}(dist(s_i,a_{jk}))$$

```{r}
base_distancias<-readRDS("transito_utm.rds")
```

## Estudio de patrones de puntos espaciales

### El proceso es ordenado? 

```{r}
hay_duplicados_3d <- any(duplicated(proceso_transito))
print(paste("¿Hay puntos superpuestos en 3D?:", hay_duplicados_3d))


```

Se meterá un poco de ruido

```{r}
proceso_ordenado_3d <- proceso_transito

if(hay_duplicados_3d) {
  # Extraemos las coordenadas (X, Y, T)
  coords_3d <- coords(proceso_transito)
  
  # Añadimos un ruido imperceptible (jitter manual) para romper el empate
  # Un ruido de pocos centímetros en X, Y y milésimas de hora en T
  coords_3d$x <- coords_3d$x + rnorm(nrow(coords_3d), mean = 0, sd = 0.00001)
  coords_3d$y <- coords_3d$y + rnorm(nrow(coords_3d), mean = 0, sd = 0.00001)
  coords_3d$z <- coords_3d$z + rnorm(nrow(coords_3d), mean = 0, sd = 0.00001)
  
  # Reconstruimos el objeto pp3 ordenado
  proceso_ordenado_3d <- pp3(
    x = coords_3d$x, y = coords_3d$y, z = coords_3d$z,
    window = domain(proceso_transito),
    marks = marks(proceso_transito)
  )
}
```

### El proceso es Homogéneo?

#### Prueba de Cuadrantes Espacio Temporal

```{r}
library(stpp)
X <- base_preparada$LONGITUD_X
Y <- base_preparada$LATITUD_Y
T_indice <- base_preparada$TIEMPO_INDICE

limites_x <- range(X, na.rm = TRUE)
limites_y <- range(Y, na.rm = TRUE)
limites_t <- range(T_indice, na.rm = TRUE)

# Dividimos el volumen en una rejilla cúbica de 3x3x3 (27 sub-volúmenes de igual tamaño)
cortes_x <- cut(X, breaks = seq(limites_x[1], limites_x[2], length.out = 4), include.lowest = TRUE)
cortes_y <- cut(Y, breaks = seq(limites_y[1], limites_y[2], length.out = 4), include.lowest = TRUE)
cortes_t <- cut(T_indice, breaks = seq(limites_t[1], limites_t[2], length.out = 4), include.lowest = TRUE)

# Construimos la tabla de frecuencias observadas en cada uno de los 27 cubos
frecuencias_observadas <- as.vector(table(cortes_x, cortes_y, cortes_t))

# Bajo la hipótesis nula de homogeneidad (ST-CSR), calculamos el valor esperado
total_puntos <- length(X)
valor_esperado <- rep(total_puntos / 27, 27)

# Estadístico Chi-cuadrado para el contraste de hipótesis
estadistico_chi2 <- sum((frecuencias_observadas - valor_esperado)^2 / valor_esperado)

# Grados de libertad: K categorías - 1 (27 cubos - 1)
grados_libertad <- 26
p_valor_st <- pchisq(estadistico_chi2, df = grados_libertad, lower.tail = FALSE)


cat("--- CONTRASATE DE HOMOGENEIDAD ESPACIO-TEMPORAL (CSR) ---\n")
cat("P-valor de la prueba:", p_valor_st, "\n")

```

Se rechaza la hipotesis nula que sea CSR, por ende tampoco es homogéneo.

### Análisis con las K-funciones

```{r}

```
